【裁判字號】    96,簡上,95
【裁判日期】    970211
【裁判案由】    給付會款
【裁判全文】
臺灣嘉義地方法院民事判決  96年度簡上字第95號
上  訴  人  甲○○
被上訴人    乙○○
訴訟代理人  林春發律師
上列當事人間請求給付會款事件，上訴人對於民國96年8月22日
本院嘉義簡易庭96年度嘉簡字第360號第一審判決提起上訴，本
院合議庭判決如下：
    主  文
上訴駁回。
第二審訴訟費用由上訴人負擔。
    事實及理由
一、被上訴人起訴主張：上訴人於民國96年8月10日借用其前夫
    即訴外人殷嘉良名義，參加以被上訴人為會首之合會，會首
    含會員共計27人次，會期自94年8月10日至96年10月10日為
    止，每月會員應繳交會款新台幣（下同）2萬元，約定每月
    10日開標，上訴人參加2會次，嗣上訴人分別於94年9月10
    日、95年2月10日各以2,300元、1,500元得標，並取得會款
    款項分別為46萬2,500元、49萬元，詎被上訴人得標後，即
    未繳納死會會款；又上訴人另於95年1月25日借用訴外人殷
    嘉良名義，參加以被上訴人為會首之合會2會次，會首含會
    員共計27人次，會期自95年1月25日至97年3月25日為止，每
    月會員應繳交會款3萬元，約定每月25日開標，嗣後上訴人
    分別於95年7月25日、95年12月25日各以2,800元、2,100元
    得標，並分別取得會款款項46萬2,500元、49萬元，詎上訴
    人得標後，即未再繳納會款，迄於96年8月7日止，尚積欠未
    繳之死會會款達70萬元，而被上訴人對於前揭已到期之會款
    既無法給付，則對於未到期之部分，上訴人顯有到期不給付
    之虞，被上訴人自得併予請求，爰依據合會之法律關係，並
    聲明：如原審主文所示。
二、被上訴人則以：上訴人未加入被上訴人所指之前述合會，該
    合會均為訴外人殷嘉良加入，與上訴人無關，至於被上訴人
    會將標得之會款匯入上訴人帳戶，此係因殷嘉良以合會標得
    之會款清償積欠其之金錢，上訴人前雖曾為殷嘉良送交會款
    予被上訴人，係出於殷嘉良之要求，但在殷嘉良因外遇搬出
    與其同居住處後，即未再委託殷嘉良繳交會款，至於被上訴
    人所提出之死會會款計算方式，其因非會員，無從表示意見
    ；又合會應以會單所載為準，前揭合會之合會簿未記載上訴
    人名義，則該會單既未記載上訴人名義，上訴人自非屬會員
    ，而殷嘉良與本件訴訟有利害關係，及其餘證人所為證詞難
    期公允，至證人殷振原本非合會會員，自難期就上述合會細
    節知情，其所為證述並無偏頗，另縱認被上訴人前揭所述屬
    實，然就其主張上訴人自96年1月起未繳付會款及逾期未收
    取之會款已代為給付，應負舉證責任等語，並聲明：(一)原判
    決廢棄；(二)被上訴人在原審之訴駁回；(三)第一、二審訴訟費
    用由被上訴人負擔；(四)如受不利判決，願供擔保請准免為假
    執行（原審為上訴人敗訴之判決，上訴人不服，提起上訴）
    。
三、按稱合會者，謂由會首邀集二人以上為會員，互約交付會款
    及標取合會金之契約。其僅由會首與會員為約定者，亦成立
    合會。前項合會金，係指會首及會員應交付之全部會款；又
    合會應訂立會單，記載左列事項：(一)會首之姓名、住址及電
    話號碼。(二)全體會員之姓名、住址及電話號碼。前項會單，
    應由會首及全體會員簽名，記明年月日，由會首保存並製作
    繕本，簽名後交每一會員各執一份，固為民法第709條之1第
    1、2項、第709條之3第1項第1、2款、第2項所明文，惟會員
    已交付首期會款者，雖未依前2項規定訂立會單，其合會契
    約視為已成立，復為同法第709條之3第3項所明文。本件被
    上訴人主張之前揭事實，業據其提出匯款單據與合會會簿為
    據，依照被上訴人所提出之前述匯款單據記載，前揭以「殷
    嘉良」名義得標之會款，均係匯入嘉義市農會宣信分行帳號
    00000000000000戶名甲○○之帳戶內，而將合會款項匯入上
    訴人帳戶係出於上訴人之要求乙節，均為兩造所不爭執，可
    見被上訴人主張上訴人係以「殷嘉良」名義參加前述合會及
    取得會款乙節，尚非無據。雖上訴人另以前詞為辯，惟查：
  (一)證人殷嘉良於原審證述：「（法官問：你有無跟過原告的合
    會？）我不曾跟過任何人的會。」、「（問：為何會單上面
    是你的名字？）這合會是被告去跟的，我沒有跟會。」、「
    （問：你們結婚曾有登記？）於七十幾年時有結婚登記，離
    婚也有辦登記，之後被告回來後，我要她一起再辦結婚登記
    ，被告就是不要。若我有跟會，應由我會員與會首接觸，我
    怎麼都沒有處理。」等語（見原審卷第47至49頁）；又被上
    訴人另以原審言詞辯論筆錄有部分漏載為由，經由本院當庭
    勘驗證人殷嘉良於原審之證述錄音內容，證人殷嘉良另有證
    述：「（原審法官問：你有無曾經拿會錢到原告家裡繳？）
    我不曾拿會錢到原告家，那天因為下雨天，被告騎機車不方
    便，我有開車載甲○○到原告家裡繳款，但我在外面等沒有
    進去，是甲○○進去繳的。」（原審僅載「曾經」二字）等
    語，此有本院準備程序之勘驗筆錄可按，且證人殷嘉良為上
    訴人之夫，兩造雖已離婚，然迄於95年11月間仍共同生活等
    情，已據證人殷振原於原審證述在卷（見原審卷第43頁），
    則以於94年、95年1月間雙方仍共同生活之情，則上訴人以
    「殷嘉良」名義參與合會，亦難認與社會常情相違。又參以
    證人葉枝美於原審證述：伊有參加合會一會，因有會單所以
    知道會員是何人，上訴人他們家的經濟是上訴人在管，都是
    用上訴人先生的名義參加，會款都是上訴人在繳付，標單都
    是上訴人在寫，會款也是匯到上訴人帳戶，實際上是上訴人
    跟會，只是利用上訴人先生的名義而已等語（見原審卷第40
    頁），及證人紀筱紋於原審亦證述：被上訴人是伊婆婆，是
    伊幫婆婆接電話、收會款、匯給會員會款等處理合會事務，
    前上訴人到家裡來，伊婆婆有問上訴人要不要跟會，上訴人
    就來跟會，伊有收過上訴人的會款，但殷嘉良從來沒有繳過
    會款，會款匯入上訴人帳戶是因上訴人給的帳戶，會款都是
    上訴人拿現金到家裡繳付，沒有向殷嘉良收過會款等語（見
    原審卷第40至43頁），互核前揭證人間所述大致相符，並與
    被上訴人前述主張尚無不同，上訴人前揭主張，應非子虛。
    基此，上訴人以其前雖曾為殷嘉良送交會款予被上訴人，係
    出於殷嘉良之要求，但在殷嘉良因外遇搬出與其同居住處後
    ，即未再委託殷嘉良繳交會款云云，即與前揭事實不符，已
    難採信。
  (二)次查，證人涂米珠於原審結證述：伊有參加合會好幾會，於
    95年12月25日那個月伊要標會，剛好甲○○也要寫標單，原
    告說她孫媳婦（即被告）要標會，印象中原告孫媳婦的女兒
    大肚子要嫁人需要錢等語（見原審卷第38頁），而上訴人在
    原審亦自承：於95年12月25日有告訴被上訴人其要標會，並
    有前去標會等語（同上述筆錄），及證人殷嘉良在原審另證
    稱：不曾跟過原告之互助會，被告利用其名義向原告跟會，
    女兒結婚，被告也未通知其參加等語（見原審卷第48頁）。
    復核與被上訴人主張：上訴人以「殷嘉良」名義參加合會多
    年，這次上訴人標會，是因上訴人表示女兒要結婚需要用錢
    ，平常都是上訴人繳納會錢，帳戶也是上訴人提供等語，亦
    核與前揭證人涂米珠、紀筱紋結證之情節相符。是由上述情
    節及證人殷嘉良前述證詞相互以觀，證人殷嘉良對於合會事
    務及因女兒結婚需標會等情，並無所悉，被上訴人主張上訴
    人借用「殷嘉良」名義參加合會，顯符前情所述。
  (三)至於證人即上訴人與殷嘉良之子殷振原雖在原審證稱：父母
    財產分開，父親常向母親要錢，互助會是父親參加的，要標
    會時，就會在家裡討論等語（見原審卷第45頁），然此與證
    人殷嘉良所證述之情節已不符，且證人殷振原對於前揭合會
    有幾會次、何時開標、一會多少錢，如何標會等情節，均不
    知情（同上述筆錄），其焉能瞭解前述合會實際係何人參加
    ？況若如證人殷振原所言，上訴人與殷嘉良之財產獨立、一
    人一半、帳戶獨立，各自負責，則何須討論標會事宜？故證
    人殷振原所為證詞應係附和上訴人之詞，尚難採信。
  (四)另上訴人又辯稱：其曾借款予殷嘉良，清償殷嘉良母親之賭
    債等情，惟證人殷嘉良於原審否認向上訴人借款，且上訴人
    所辯之情節，均屬其與證人殷嘉良間或嗣後之財務糾紛，非
    被上訴人所得知悉，縱認屬實，然依據前述說明，上訴人告
    知被上訴人標會之動機，係為「女兒結婚需款花用」，並非
    「殷嘉良要用合會還款」，故即認上訴人此部分所辯情節屬
    實，亦無法推論合會之實際會員為「殷嘉良」，自難採為有
    利上訴人之認定。
  (五)另查，本件合會名義雖係「殷嘉良」，然實際參加合會者為
    上訴人，已詳見上述，並有各合會會簿可憑，雖非登載上訴
    人名義，然實際上上訴人參加合會並與其餘會員，均已依合
    會約定繳納包括首期在內之會款，揆諸首揭規定，顯然合會
    契約業已成立甚明，上訴人以前揭合會簿未記載上訴人名義
    ，而抗辯上訴人非屬會員云云，洵屬無據。
四、另按會員應於每期標會後三日內交付會款。會首應於前項期
    限內，代得標會員收取會款，連同自己之會款，於期滿之翌
    日前交付得標會員。逾期未收取之會款，會首應代為給付。
    會首依前項規定代為給付後，得請求未給付之會員附加利息
    償還之，為修正後之民法第709條之7第1、2、4項所規定。
    是依上述規定意旨，可知會員於標得會金後，即有按期繳納
    會款之義務甚明。又上訴人在得標並取得上述會款後，即未
    再繳納各期會款，而由被上訴人依合會代上訴人為繳付等情
    ，亦據證人涂米珠、紀筱紋於本院審理時證述在卷（見本院
    96 年12月12日準備程序筆錄），則被上訴人請求上訴人償
    還未繳付部分，洵屬有據。從而，被上訴人本於合會之法律
    關係，請求上訴人給付於原審言詞辯論終結前已到期之死會
    會款70萬元，為有理由。
五、末按請求將來給付之訴，以有預為請求之必要者為限，得提
    起之，民事訴訟法第246條定有明文。本件上訴人取得前揭
    合會會款後，均自96年1月起即未按月給付會款，足認被上
    訴人就未到期之會款有預為請求之必要。從而，被上訴人本
    於合會會首與會員間之法律關係，訴請上訴人就其中於94年
    8月10日參加之合會，應自96年8月10日起至同年10月10日止
    ，按月於每月10日給付被上訴人4萬元（原審誤載為10萬元
    ），及其中95年1月25日參加之合會，自96年8月25日起至97
    年3月25日止，按月於每月25日給付被上訴人6萬元，為有理
    由，應予准許。
六、綜上所述，被上訴人本於合會之法律關係，請求上訴人給付
    會款70萬元，及應自96年8月10日起至同年10月10日止，按
    月於每月10日給付被上訴人4萬元，與自96年8月25日起至97
    年3月25日止，按月於每月25日給付被上訴人6萬元，均為有
    理由，均應予准許。原審為上訴人敗訴之判決，並依民事訴
    訟法第389條第1項第3款規定及依上訴人之聲請分別為假執
    行及補免為假執行之宣告，於法並無不合。上訴意旨指摘原
    判決不當，求予廢棄改判，為無理由，應予駁回其上訴。至
    於上訴人於本院另為願供擔保，而免為假執行之聲請，因本
    件上訴利益未逾民事訴訟法第466條所定之數額，於本院判
    決即告確定，並無假執行必要，且其聲請亦因上訴業經駁回
    而失所附麗，應併予駁回。又兩造其餘主張陳述及攻擊防禦
    方法，經審酌後，核與本判決結果無影響，爰不一一論述，
    附此敘明。
七、據上結論，本件上訴為無理由，依民事訴訟法第436條之1第
    3 項、第449條第1項、第78條，判決如主文。
中    華    民    國    97    年    2    月     11    日
                民事第一庭審判長法  官  林世芬
                                法  官  涂裕洪
                                法  官  李文輝
以上正本係照原本作成。
本判決不得上訴。
中    華    民    國    97    年    2    月    11    日
                                書記官  黃秀嬌


司法院資訊處製作；財團法人民間司法改革基金會備份。
